【裁判字號】    97,訴緝,19
【裁判日期】    971120
【裁判案由】    偽造文書等
【裁判全文】
臺灣臺東地方法院刑事判決              97年度訴緝字第19號
公  訴  人  臺灣臺東地方法院檢察署檢察官
被      告  丙○○
                    (另案於臺灣臺東監獄執行中)
上列被告因偽造文書等案件，經檢察官提起公訴 (96年度偵緝字
第99號)，本院依簡式審判程序審理並判決如下:
    主  文
丙○○連續行使偽造私文書，足以生損害於他人，處有期徒刑陸
月，如易科罰金，以銀元佰元即新臺幣玖佰元折算壹日減為有
期徒刑月，如易科罰金，以銀元佰元即新臺幣玖佰元折算壹
日。
    犯罪事實
一、緣丙○○之父與甲○○ (原名陳榮妹 )為男女朋友關係，於
    民國94年間，丙○○基於意圖為自己不法所有之概括犯意，
    向甲○○佯稱欲匯款至甲○○所開設之中華郵政股份有限公
    司臺東郵局 (下稱臺東郵局 )帳戶及復華商業銀行股份有限
    公司 (下稱復華銀行 )帳戶，需提供存摺、密碼、印章及身
    份證影本等物，甲○○不疑有他，遂於 95年1月22日，在其
    臺東縣臺東市○○路67號之住處，將甲○○之郵政存簿儲金
    簿、復華銀行活期儲蓄存款存摺、密碼及印鑑章交付予丙○
    ○，詎丙○○復承上之詐欺犯意並基於偽造文書之概括犯意
    ，先後2次於95年1月23日，分持甲○○之郵局存摺、印章，
    至臺東縣臺東市○○路 126號之臺東郵局，未得甲○○之同
    意或授權，即擅自在郵政存簿儲金提款單上印鑑欄盜蓋「陳
    榮妹」印文各 1枚並填載暗碼，表示提領存款之意思，而偽
    造該私文書，並以此為詐術持交郵局承辦人員行使之，使郵
    局承辦人員誤係甲○○本人同意提領，因之陷於錯誤，而依
    丙○○之指示將帳戶內之存款現金新臺幣 (下同) 5 萬元、
    12萬元分別給付丙○○，丙○○隨即花用一空，足以生損害
    於甲○○及中華郵政股份有限公司辦理活期存款業務之正確
    性。復於同日承上開概括犯意，再持甲○○之復華銀行存摺
    、印章，至臺北市○○○路○段139之 8號之復華銀行南京東
    路分行，未得甲○○之同意或授權，即擅自在復華銀行存摺
    類取款支出憑條上之「存戶簽章」、「付訖戳記」欄盜蓋「
    陳榮妹」印文 2枚，表示提領存款之意思，而偽造該私文書
    ，並以此為詐術持交銀行承辦人員行使之，使銀行承辦人員
    誤係甲○○本人同意提領，因之陷於錯誤，而依丙○○之指
    示將帳戶內之存款現金18萬元給付丙○○，丙○○隨即花用
    一空，足以生損害於甲○○及復華銀行辦理活期存款業務之
    正確性。嗣於翌日 (25 )丙○○主動電話聯繫甲○○表示領
    取上開二帳戶之存款35萬元，日後再行返還等語，甲○○始
    知受騙。
二、案經甲○○訴由臺東縣警察局報請臺灣臺東地方法院檢察署
    檢察官偵查起訴。
    理  由
一、本件被告丙○○所犯係死刑、無期徒刑或最輕本刑為三年以
    上有期徒刑或高等法院管轄第一審案件以外之罪，其於準備
    程序期日就被訴事實為有罪之陳述，經本院告知簡式審判程
    式之旨，並聽取公訴人及被告之意見後，經合議庭裁定由受
    命法官獨任進行簡式審判程序，是依刑事訴訟法第273條之2
    規定，本件之證據調查，不受同法第159條第1項、第161 條
    之2、第161條之3、第163條之 1及第164條至第170條規定之
    限制，合先敘明。
二、上揭犯罪事實，業據被告丙○○於偵查中及本院準備程序時
    供承不諱，核與告訴人甲○○於警詢時指述情節相符，並有
    甲○○上揭臺東郵局96年6月14日行字第 0965000713號函暨
    所檢附之95年1月23日郵政存簿儲金提款單影本2紙及客戶歷
    史交易清單1份、復華銀行95年11月23日復京字第095000097
    號函暨所檢附之 95年1月23日復華銀行存摺類取款支出憑條
    影本及顧客基本資料查詢表各 1紙在卷可資佐證，足徵被告
    自白與事實相符。事證明確，被告犯行堪予認定。
三、按被告行為後，94年2 月2 日修正公布之刑法已於95年7 月
    1 日生效施行，其中第2 條第1 項「行為後法律有變更者，
    適用行為時之法律。但行為後之法律有利於行為人者，適用
    最有利於行為人之法律」之規定，係規範行為後法律變更所
    生新、舊法律比較適用之準據法，並非刑法實體法律，自不
    生行為後法律變更之比較適用問題，故刑法修正施行後，應
    適用該修正後之第2 條第1 項之規定，依「從舊、從輕」之
    原則比較新、舊法律之適用；又比較新舊法時，應就罪刑有
    關之共犯、未遂犯、想像競合犯、牽連犯、連續犯、結合犯
    ，以及累犯加重、自首減輕暨其他法定加減原因（如身分加
    減）與加減例等一切情形，綜其全部罪刑之結果而為比較後
    ，再適用有利於行為人之法律處斷，而不得一部割裂分別適
    用不同之新、舊法（最高法院24年上字第4634號、29年上字
    第964 號判例意旨及最高法院95年度第8 次刑事庭會議決議
    參照）。經查：
  (一)關於連續犯：修正前刑法第56條有關「連續數行為而犯同一
    之罪名者，以一罪論，但得加重其刑至二分之一」之連續犯
    規定，經修正刪除，此刪除雖非犯罪構成要件之變更，但顯
    已影響行為人刑罰之法律效果，自屬法律有變更，而刪除連
    續犯之規定後，被告所犯各罪均應依數罪併罰之規定分論併
    罰，是比較修正前、後法結果，自以適用較有利於被告之行
    為時法律，即修正刪除前刑法第56條之規定論以連續犯。
  (二)關於罰金刑：刑法第339條第1項詐欺罪，其法定刑有關罰金
    部分為得科或併科（銀元）1000元以下罰金。查刑法分則編
    各罪所定罰金刑之貨幣單位原為銀元，修正前刑法第33條第
    5 款規定：「罰金： 1元（銀元）以上」，而依罰金罰鍰提
    高標準條例規定，就 72年6月26日前修正之刑法部分條文罰
    金數額提高 2至10倍，其後修正者則不提高倍數，並依現行
    法規所定貨幣單位折算新臺幣條例規定，以銀元 1元折算新
    臺幣 3元。修正後刑法第33條第 5款規定：「罰金：新臺幣
    1000 元以上，以百元計算之。」，刑法第33條第5款所定罰
    金貨幣單位經修正為新臺幣後，刑法分則各罪所定罰金刑之
    貨幣單位亦應配合修正為新臺幣，為使刑法分則編各罪所定
    罰金之最高數額與刑法修正前趨於一致，乃增訂刑法施行法
    第1條之1：「中華民國94年1月7日刑法修正施行後，刑法分
    則編所定罰金之貨幣單位為新臺幣。94年1月7日刑法修正時
    ，刑法分則編未修正之條文定有罰金者，自94年1月7日刑法
    修正施行後，就其所定數額提高為 30倍。但72年6月26日至
    94年1月7日新增或修正之條文，就其所定數額提高為 3倍」
    。從而，刑法修正後刑法分則編各罪所定罰金刑之最高數額
    ，適用刑法施行法第1條之1之規定後，並無不同，即對被告
    並無有利或不利之情形，應依一般法律適用原則，適用裁判
    時之法律，即刑法施行法第1條之1之規定（最高法院95年11
    月7日95年度第21次刑庭會議決議參照 ）。惟修正後刑法第
    33條第 5款所定罰金刑最低數額，較之修正前提高，自以修
    正前刑法第33條第5款規定有利於被告。
  (三)易科罰金部分: 修正前刑法第41條第 1項前段規定：「犯最
    重本刑為5年以下有期徒刑以下之刑之罪，而受6個月以下有
    期徒刑或拘役之宣告，因身體、教育、職業、家庭之關係或
    其他正當事由，執行顯有困難者，得以1元以上3元以下折算
    1日，易科罰金。 」，上開易科罰金折算標準，並依被告行
    為時之罰金罰鍰提高標準條例第 2條前段（現已刪除，下稱
    修正前罰金罰鍰提高標準條例第2條 ）規定，就其原定數額
    提高為100倍折算1日，則被告行為時之易科罰金折算標準，
    應以銀元100元以上300元以下折算 1日，經折算為新臺幣後
    ，應以新臺幣300元以上900元以下折算 1日；被告行為後之
    修正後刑法第41條第1項前段則規定：「犯最重本刑為5年以
    下有期徒刑以下之刑之罪，而受 6個月以下有期徒刑或拘役
    之宣告者，得以新臺幣1,000元、2,000元或3,000元折算1日
    ，易科罰金」，經比較修正前後之易科罰金折算標準，以適
    用被告行為時之修正前刑法規定，並同時引用被告行為時之
    修正前罰金罰鍰提高標準條例第 2條之規定，較有利於被告
    ，則應依修正後刑法第2條第1項前段，適用修正前刑法第41
    條第1項前段規定，定其易科罰金之折算標準。
  (四)綜上比較新舊法之結果，依修正後刑法第2條第1項前段規定
    ，適用修正前之規定，對被告較為有利，自應全部適用修正
    前刑法相關規定論處。
四、按銀行為便利存款人取款而印好任人索取填寫之取款憑條，
    非可流通市面得以自由轉讓，係屬私文書之一種，最高法院
    49年臺上字第 1409號著有判例可資參照。 核被告所為，係
    犯刑法第216條、第210條之行使偽造私文書罪、同法第 339
    條第 1項之詐欺取財罪。其盜用印章為偽造私文書之部分行
    為，不另論罪，又偽造私文書之低度行為被行使之高度行為
    所吸收，僅成立行使偽造私文書罪。被告於95 年1月23日先
    後 3次以偽造告訴人領款之旨之私文書向郵局及銀行詐欺財
    物，及95年1月22日向告訴人詐欺取財，所犯之2次行使偽造
    私文書、 4次詐欺取財犯行，各時間緊接，手法相同，且係
    犯構成要件相同之罪名，顯係基於概括犯意而為之，應各依
    修正前刑法第56條連續犯之規定以一罪論，並均依法加重其
    刑。又被告所犯連續行使偽造私文書罪與連續詐欺取財罪之
    間，係一行為觸犯數罪，為想像競合犯，應從較重之行使偽
    造私文書罪處斷 (最高法院96年度第 7次刑事庭會議決議意
    旨參照）。爰審酌被告並無犯罪科刑執行紀錄，有臺灣高等
    法院被告前案紀錄表 1紙存卷可憑，素行良好，其因一時貪
    念，詐騙他人之財物，進而詐領存款，及犯罪之動機、目的
    ，盜領總額非鉅，且犯罪後業已坦承犯行，尚有悔意等一切
    情狀，量處如主文所示之刑。又被告丙○○所為本件之行使
    偽造私文書犯行，犯罪時間在 96年4月24日以前，偵查中雖
    經通緝，惟於 96年7月16日中華民國96年罪刑減刑條例施行
    前即已緝獲到案，尚無該條例第 5條規定之適用，爰依同條
    例第2條第1項第 3款之規定，減其刑期二分之一，而諭知如
    主文所示之減得之刑，併依修正前相關規定諭知易科罰金之
    折算標準。至於被告丙○○偽造之提款單私文書 3張，因已
    持向臺東郵局及復華銀行行使提款，已非被告所有之物，另
    被告丙○○於臺東郵局及復華銀行之取款憑條上盜用「陳榮
    妹」之印章所蓋用之印文 4枚，並非偽造印章之印文，爰均
    不另為沒收之諭知，附此敘明。
據上論斷，應依刑事訴訟法第273條之1第1項、第299條第 1項前
段，刑法第2條第1項前段、第210條、第216條、第339條第1項、
第55條、修正前刑法第56條、第41條第 1項前段，修正前罰金罰
鍰提高標準條例第 2條，現行法規所定貨幣單位折算新台幣條例
第2條，中華民國96年罪犯減刑條例第2條第1項第 3款、第7條、
第9條，判決如主文。
本案經檢察官乙○○到庭執行職務。
中    華    民    國    97    年    11    月    20    日
                  刑事第二庭  法  官  蔡慧雯
以上正本證明與原本無異。
如不服本判決應於收受本判決後10日內向本院提出上訴書狀；上
訴書狀應敘述具體理由。未敘述上訴理由者，應於上訴期間屆滿
後20日內向本院補提理由書狀（均須按他造當事人之人數附繕本
）。「切勿逕送上級法院」。
告訴人或被害人對於本判決如有不服，請書具不服之理由狀，請
求檢察官上訴者，其上訴期間之計算係以檢察官收受判決正本之
日期為準。
                              書記官  石佳琪
中    華    民    國    97    年    11    月    24    日
附錄本案論罪科刑法條全文
刑法第216 條：
行使第210 條至第215 條之文書者，依偽造、變造文書或登載不
實事項或使登載不實事項之規定處斷。
刑法第210 條：
偽造、變造私文書，足以生損害於公眾或他人者，處五年以下有
期徒刑。
刑法第339 條第1 項：
意圖為自己或第三人不法之所有，以詐術使人將本人或第三人之
物交付者，處五年以下有期徒刑、拘役或科或併科一千元以下之
罰金。


司法院資訊處製作；財團法人民間司法改革基金會備份。
